【裁判字號】    89,台上,2949
【裁判日期】    891229
【裁判案由】    拆屋還地等
【裁判全文】
最高法院民事判決                              八十九年度台上字第二九四九號
    上  訴  人  甲○○
    被 上訴 人  丙○○
                丁○○
                乙○○
    共      同
    訴訟代理人  賴盛星律師
右當事人間請求拆屋還地等事件，上訴人對於中華民國八十八年五月三十一日台灣高
等法院第二審更審判決（八十七年度上更(三)字第四二七號），提起上訴，本院判決如
左：
    主  文
原判決除假執行部分外廢棄，發回台灣高等法院。
    理  由
本件被上訴人主張：上訴人於民國七十五年七月二十二日向被上訴人丙○○及訴外人
陳煌祥承租坐落台北市○○區○○段一小段九五二地號（重測前為士林區○○○段玉
潮坑小段一四六－二地號）土地（下稱九五二地號土地）所有權應有部分各十分之三
，作為建造游泳池之用，約定租期自七十六年一月一日起至七十八年十二月三十一日
止，租金每年新台幣（下同）三十萬元，嗣陳煌祥於七十六年六月一日、九月十二日
將其應有部分出售與上訴人十分之二、丙○○十分之一，並辦理所有權移轉登記完畢
，致出租人僅餘丙○○一人，且丙○○於租期屆滿前之七十八年十月二十一日亦通知
上訴人不再續租，故該租賃關係已因租期屆滿而消滅，丙○○自得本於租賃物返還請
求權，請求上訴人拆除九五二地號土地上之房屋。又上訴人明知九五二地號土地另一
共有人張金水（應有部分為十分之四，嗣由被上訴人丁○○、乙○○分別取得百分之
三十九、百分之一）早於七十四年五月六日死亡，竟於七十五年十月十八日偽造張金
水名義之土地使用權同意書，申請在九五二地號土地上建造三層建築物一棟，其未經
全體共有人同意在該土地上建造房屋，丁○○、乙○○自得本於物上請求權，請求上
訴人拆除該房屋。此外，伊等並得依侵權行為之法律關係，請求上訴人賠償相當於租
金每年四十萬元之損害金等情，爰求為命上訴人將九五二地號土地上如原判決附圖所
示斜線部分面積七○五平方公尺之房屋拆除，並自七十九年一月一日起至拆除房屋之
日止，按年給付丙○○七萬五千元、丁○○七萬三千一百二十五元、乙○○一千八百
七十五元之判決（被上訴人請求損害金每年逾上開合計金額十五萬元之部分，經原審
前審判決被上訴人敗訴後，未據渠等提起第三審上訴，而告確定）。
上訴人則以：被上訴人丙○○係訴外人張金水所有九五二地號土地應有部分之強制管
理人，丙○○並將之一併出租予伊，而張金水之繼承人於強制管理終結，租期屆滿前
，並未為反對續租之意思表示，該租賃關係即因伊於租期屆滿後繼續使用土地，而成
為不定期租賃，因此伊非無權占用，被上訴人請求伊拆除房屋，並賠償損害，自非有
據等語，資為抗辯。
原審廢棄第一審所為被上訴人敗訴判決（確定部分除外），改判命上訴人拆除房屋並
給付損害金，係以：被上訴人丙○○主張其得準用民法第四百五十五條之規定，行使
租賃物返還請求權，係就其起訴之原因事實，為法院判決時不受拘束之法律效果判斷
，至於訴訟標的之法律關係並未變更，上訴人認係訴之變更，容有誤解，不足採取。
被上訴人主張上訴人於七十五年七月二十二日與丙○○及訴外人陳煌祥簽訂租用契約
書，約定租金每年為三十萬元，租期自七十六年一月一日至七十八年十二月三十一日
止，到期得雙方協議租用或廢約，斯時九五二地號土地為丙○○及陳煌祥與訴外人張
金水共有（應有部分丙○○及陳煌祥各為十分之三，張金水為十分之四），陳煌祥應
有部分嗣於七十六年六月一日、九月十二日分別出售與上訴人十分之二、丙○○十分
之一，張金水應有部分則於七十九年六月三十日由其繼承人出售百分之三十九予被上
訴人丁○○，其餘百分之一由被上訴人即張金水之繼承人乙○○取得，且丙○○於七
十八年十月二十一日通知上訴人不再續約等事實，堪信屬實。雖被上訴人謂上開租賃
範圍係丙○○及陳煌祥應有部分各十分之三，為上訴人所否認，並辯稱包括張金水應
有部分十分之四在內，但查丙○○與上訴人簽訂租約時，張金水應有部分十分之四固
在丙○○強制管理中，然該租約並未表明丙○○將張金水應有部分一併出租，且無代
理張金水或其繼承人意旨之記載，自不得以丙○○為強制管理人而推斷其將張金水應
有部分一併出租。又共有之土地所有權狀除記載土地面積外，尚載有共有人之應有部
分，上訴人並未能舉證證明丙○○於簽訂租約時出示張金水應有部分所有權狀，亦不
得以租約記載「面積如土地所有權狀」而推定丙○○代理張金水出租張金水應有部分
。復依八十五年十月九日修正前之強制執行法第一百零七條、第一百十一條第一項及
民法第五百三十四條第二款之規定，張金水應有部分之強制管理人丙○○，應經執行
法院予以指示並予特別之授權，方得將張金水應有部分出租，惟遍查台灣士林地方法
院七十四年度民執字第一一九八號民事執行卷，並無執行法院之指示或特別之授權，
且丙○○於簽約後，租期尚未起算前之七十五年十月七日撤回張金水應有部分之強制
執行，亦喪失強制管理人之身分，況其未曾繕具收支計算書呈報執行法院，故被上訴
人主張丙○○未以強制管理人之身分將張金水應有部分一併出租，尚屬可採；上訴人
謂丙○○簽訂租約時曾出示強制管理命令，充其量僅能證明張金水應有部分由丙○○
強制管理，不得以此臆測丙○○將張金水之應有部分一併出租，而為有利於上訴人之
證明。再由陳煌祥及張金水之配偶張吳明華所為之證言，並可見租賃範圍不包括張金
水之應有部分，而參以上訴人於丙○○喪失強制管理人身分後，仍將租期屆滿前之租
金交付丙○○，未交付張金水之繼承人一情，張吳明華上開不利於已（張金水應有部
分若一併出租，有三十六萬元租金請求權，反之則無）及實際參與出租之陳煌祥之證
言，均可採信。至於上訴人減少支付百分之二十之租金半年應為五萬元，而其僅扣除
三萬元，係有利於丙○○之上訴人單方行為，自不得以丙○○未表示異議而推斷其將
張金水應有部分一併出租。丙○○於七十六年間聲請法院就九五二地號土地假處分時
，並未自認其將張金水應有部分一併出租，且丙○○同意撤銷張金水應有部分之查封
，係其權利之行使，若丙○○果將張金水應有部分一併出租，丙○○理應立即撤銷查
封，亦不致於拖延至七十五年十月間始同意撤銷。況丙○○一再主張其同意撤銷查封
後，係盡其出租人之義務，使上訴人不會因張金水應有部分被查封而無法在九五二地
號土地上建造游泳池（丙○○因上訴人建造房屋而聲請前述假處分，足見其未同意上
訴人建屋），上訴人據以謂丙○○將張金水應有部分一併出租，亦不可採。丙○○及
陳煌祥與上訴人簽訂之租約，其出租人為渠等二人，且如前述，丙○○亦未將張金水
應有部分一併出租，而陳煌祥嗣又將其應有部分出賣與丙○○十分之一、上訴人十分
之二，故該租賃關係之出租人僅為丙○○一人而已，其於七十八年十月二十一日發函
表示不再續租，此租賃關係於七十八年十二月三十一日租期屆滿，即告消滅，上訴人
抗辯丙○○反對續租之意思表示，不生效力，殊無可採。準此，丙○○即得以租賃關
係終止為由，訴請上訴人拆除九五二地號土地上之建物以回復租賃物原狀。次查張金
水早於七十四年五月六日死亡，何能於七十五年十月十八日出具上訴人持以申請建造
執照之土地使用權同意書與上訴人，足見上訴人於七十五年間在九五二地號土地上建
造房屋，並未取得當時全體共有人之同意。而丙○○於七十六年間聲請法院假處分時
，並不知有該土地使用權同意書，更不知上訴人擅自加列未曾出租之一四六－三、一
五三－三地號（重測前地號）土地及盜刻印章之事實，自無從於該假處分程序中主張
上訴人偽造其印文之事實，且被上訴人是否即時對上訴人提起偽造文書之告訴，乃渠
等之自由，亦不得因而謂丁○○、乙○○曾同意上訴人在九五二地號土地上建造房屋
，並認上訴人無偽造土地使用權同意書之行為。又七十五年七月間以丙○○、陳煌祥
及張金水之繼承人張吳明華、張淑敏、張志誠、乙○○名義共同出具之土地使用權同
意書，其上丙○○之印文並非丙○○所蓋。況上訴人偽刻丙○○、陳煌祥、張金水及
其繼承人張吳明華、張淑敏、張志誠私人印章，進而偽造彼等同意上訴人在其應有部
分土地上建築三層樓房之土地使用權同意書，亦經法院判處連續行使偽造文書罪刑在
案。至於原法院八十六年度重上更(四)字第二四四號刑事判決，有同意書上之乙○○、
丙○○印文係盜用之認定，則不足為上訴人有利之認定。且上訴人由土地登記簿謄本
之所有權人記載，不難查出被上訴人之身分證統一號碼，自不得因而謂上開土地使用
權同意書係被上訴人所為。上訴人於九五二地號土地上興建房屋，既未經當時土地共
有人全體之同意，且其據以在該土地上建築房屋使用之租賃關係又已終止，而乙○○
、丁○○係當時未曾同意上訴人建造房屋之共有人或繼受人，依最高法院六十二年台
上字第一八○三號判例及司法院院字第一九五○號解釋，渠等亦得依民法第七百六十
七條之規定，訴請妨害共有權之上訴人拆除房屋，以排除侵害。末查上訴人於七十九
年一月一日租賃關係終止後，仍占用九五二地號土地為使用收益，侵害該土地共有人
之被上訴人權利，被上訴人自得依侵權行為之法律關係，請求上訴人自是日起至拆除
房屋之日止，每年按前揭約定租金之標準，並依其占用面積及被上訴人應有部分計算
之損害，分別賠償丙○○為十萬元、丁○○為九萬七千五百元、乙○○為二千五百元
。綜上所述，被上訴人分別本於租賃物返還請求權及物上請求權，訴請上訴人將九五
二地號土地上之建物拆除，並自七十九年一月一日起至拆除房屋之日止，按年給付丙
○○七萬五千元、丁○○七萬三千一百二十五元，乙○○一千八百七十五元，洵屬正
當，均應准許等詞，為其判斷之基礎。
惟按出租人不以所有人為限。查被上訴人丙○○及訴外人陳煌祥與上訴人簽訂之租用
契約書（見一審卷一二頁）係記載「茲為租用台北市○○區○○段玉潮坑小段第一四
六之二地號（即重測後九五二地號）不動產事，面積如土地所有權狀出租與甲方（即
上訴人）使用」，並未載明出租範圍僅限於丙○○、陳煌祥之應有部分，參以原審認
定丙○○斯時為九五二地號土地另一共有人張金水應有部分之強制管理人一情，該租
用契約書約定之租賃範圍，能否謂非該土地全部，非無疑義。又觀夫前揭租用契約書
約定之租額（每年三十萬元），若租賃範圍非九五二地號整筆土地，亦即不包括張金
水應有部分在內，則上訴人因自陳煌祥處取得應有部分十分之二而減付租金，自應減
為每年二十萬元，半年十萬元，然上訴人並未半年給付十萬元，反按其取得應有部分
佔所有權全部之比例減少後之租額，即半年十二萬元給付租金（此為兩造所不爭），
準此，上訴人據以抗辯租賃範圍包括張金水應有部分在內，似亦非全然無據。本件租
賃標的物之範圍究竟如何，原審既未審認明確，遽以丙○○及陳煌祥出租之範圍，僅
有九五二地號土地之該二人應有部分，而為上訴人不利之判決，已屬可議。此外，上
訴人於原審復抗辯：丙○○若未將張金水應有部分一併出租，而亟欲解決該部分欠稅
事宜，以使上訴人合法取得建照，何須出具委託上訴人催辦張金水之欠稅及遺產稅繳
清事宜之委託書等語，且提出委託書一紙為憑（見原審更(三)卷四一、五六頁），此與
認定出租範圍係指九五二地號土地全部面積，亦難謂無關。乃原審未於判決理由項下
說明其取捨之意見，亦有判決不備理由之違法。次查，上訴人於原審前審謂：九五二
地號土地現訴請法院判決分割中，且有原法院八十六年度重上字第五○六號聲請狀可
稽（見原審更(二)卷三七七、三九六至三九八頁），則該土地有否訴請法院判決分割？
若有，且已判決分割確定，被上訴人就上訴人分得之部分土地，能否請求上訴人拆除
其上之建物，並賠償上訴人單獨取得後之損害，要難謂無疑。而原審未查明九五二地
號土地已否經法院判決分割確定，即為上訴人全部不利之判斷，並有未當。綜上所述
，上訴人指摘原判決不當，求予廢棄，非無理由。
據上論結，本件上訴為有理由。依民事訴訟法第四百七十七條第一項、第四百七十八
條第一項，判決如主文。
中      華      民      國    八十九    年     十二     月    二十九    日
                              最高法院民事第一庭
                                  審判長法官  李  錦  豐
                                        法官  楊  鼎  章
                                        法官  吳  麗  女
                                        法官  蘇  達  志
                                        法官  陳  重  瑜
      右正本證明與原本無異
                                              書  記  官
中      華      民      國     九十     年      一      月     十八     日


司法院資訊處製作；財團法人民間司法改革基金會備份。
